【裁判字號】    96,易緝,223
【裁判日期】    970630
【裁判案由】    詐欺
【裁判全文】
臺灣臺北地方法院刑事判決             96年度易緝字第223號
公  訴  人  臺灣臺北地方法院檢察署檢察官
被      告  戊○○
上列被告因詐欺案件，經檢察官提起公訴（91年度偵字第25570
號）及移送併辦（臺灣士林地方法院檢察署92年度偵字第6466、
6467號），本院判決如下：
    主  文
戊○○共同連續意圖為自己不法之所有，以詐術使人將本人之物
交付，處有期徒刑壹年陸月，減為有期徒刑玖月。
    事  實
一、戊○○明知其於高雄地區經營之偉帆資訊有限公司（以下簡
    稱偉帆公司）自民國86年間即已開始虧損，於87年5月、6月
    份之貨款因所簽發之支票屆期未兌現，並結束營業遷移至臺
    北市區，於87年8月間購買臺北市○○區○○街302號房屋，
    然因無力支付購屋款項，而經甲○○介紹向地下錢莊借錢代
    墊，並為清償上開借款，戊○○與甲○○（另案經臺灣高等
    法院判處有期徒刑1年4月，減為有期徒刑8月）、丁○○（
    另經本院判處有期徒刑1年8月確定）、丙○○（原名：李禹
    璁）、年籍姓名不詳，綽號「小汪」之成年男子及不詳地下
    錢莊集團之成年成員等數人，共同意圖為自己不法之所有，
    基於詐欺取財概括犯意聯絡，而為下列詐欺取財行為：
  (一)戊○○、甲○○均明知丁○○無資力，竟由戊○○以榮承企
    業有限公司（設臺北市○○區○○街302 號1樓，下稱榮承
    公司）名義，利用不知情之湯春蘭（檢察官另為不起訴處分
    確定）擔任董事長，戊○○並自稱榮承公司總經理「楊潤生
    」，甲○○則稱榮承公司經理，與富驊企業股份有限公司（
    下稱富驊公司）洽談生意，並簽訂「經銷合約書」，初以小
    額現金交易及支票付款如期兌現之方式，及以榮承公司、湯
    春蘭名義及丁○○親筆簽發面額100萬元本票1張，取得富驊
    公司信任後，隨即於87年12月23日佯稱向富驊公司訂購唯讀
    光碟機300台、音源線304條、光碟機4台，總價新臺幣（下
    同）472,500元，並持以榮承公司為發票人，發票日88年2月
    28日，票號為AV0000000號，與貨款同額支票1張支付貨款，
    使富驊公司陷於錯誤，同年12月24日依甲○○指定將上開電
    子產品寄送至臺灣南部某處，嗣富驊公司將前揭支票提示遭
    退票，派員至榮承公司查訪，發現人去樓空，始知受騙。
  (二)戊○○又以榮承公司名義，自稱為「陳老闆」，甲○○自稱
    榮承公司之經理，對外與大同股份有限公司（下稱大同公司
    ）洽談生意，由甲○○於87年12月16日，以榮承公司名義佯
    與大同公司簽訂「遠傳行動電話門號經銷合約書」，並於附
    表一所載時間向大同公司訂購如附表一所載貨品，使大同公
    司誤信為真，於訂購當日如數交付貨物，甲○○及戊○○以
    附表二所列支票支付貨款，惟經大同公司屆期提示，因退票
    不能兌現，大同公司乃派員於88年2月12日至榮承公司查訪
    ，發現該址大門深鎖，人去樓空，所有貨物亦遭搬走下落不
    明，遍尋甲○○、戊○○二人不著，始知受騙。
  (三)戊○○、丁○○並於88年2月25日，由戊○○自稱為「高炳
    根」，而帶同丁○○前往陽信商業銀行中和分行，開立帳號
    第102－1號之支票存款帳戶，並將支票簿提供予戊○○使用
    ；嗣丁○○又交付身分證影本予戊○○，供戊○○於88年2
    月26日，將其登記為「科端實業有限公司」（下稱科端公司
    ）之名義負責人；丁○○再於88年3月22日（起訴書誤載為
    89年3月22日），與戊○○一同前往臺灣土地銀行文山分行
    ，開立戶名為科端公司、帳號為000-000-00000-0號之支票
    存款戶，並將存摺、支票簿等物交予戊○○、甲○○等人使
    用。戊○○、甲○○、李禹璁等人即連續以科端公司名義，
    於88年4月13日及同年4月下旬某日，向數技股份有限公司（
    下稱數技公司）佯稱欲訂購各價值38,850元及216,038元之
    電腦用品，復於同年4月27日起至同年5月27日，向東訊股份
    有限公司（下稱東訊公司）佯稱欲訂購共計價值131,600元
    之電腦用品，又於同年5月29日，向京博股份有限公司（下
    稱京博公司）佯稱願以即期支票付款之方式，訂購電腦螢幕
    10台，總金額114,975元，使數技公司、東訊公司、京博公
    司等三家公司均信以為真，乃陷於錯誤，隨即依約交付上開
    貨物，而戊○○收受貨物後，迅將之以低於市場價格方式，
    轉售予知情之謝維旭（所涉贓物罪嫌，業經臺灣高雄地方法
    院檢察署認定屬實，並依職權為不起訴處分）謀利，嗣於88
    年5月29日，將科端公司位於臺北縣中和市○○路○段296 號
    4樓之2之辦公室搬遷一空，所簽發之支票則悉數退票，致數
    技公司、東訊公司及京博公司均求償無門。
二、案經數技公司、東訊公司及京博公司訴請臺灣臺北地方法院
    檢察署檢察官偵查起訴，及大同公司、富驊公司訴由臺灣士
    林地方法院檢察署檢察官偵查後移送本院併案審理。
    理  由
甲、證據能力：
一、按，被告以外之人（包括證人、鑑定人、告訴人、被害人及
    共同被告等）於審判外之陳述，雖不符刑事訴訟法第159條
    之1至之4等四條之規定，經當事人於審判程序同意作為證據
    ，法院審酌該言詞陳述或書面陳述作成時之情況，認為適當
    者，亦得為證據；當事人、代理人或辯護人於法院調查證據
    時，知有刑事訴訟法第159條第1項不得為證據情形，而未於
    言詞辯論終結前聲明異議者，視為有前項同意，同法第159
    條之5定有明文。立法意旨在於傳聞證據未經當事人之反對
    詰問予以核實，原則上先予排除。惟若當事人已放棄反對詰
    問權，於審判程序中表明同意該等傳聞證據可作為證據；或
    於言詞辯論終結前未聲明異議，基於尊重當事人對傳聞證據
    之處分權，及證據資料愈豐富，愈有助於真實發見之理念，
    且強化言詞辯論主義，使訴訟程序得以順暢進行，上開傳聞
    證據亦均具有證據能力。
二、被告戊○○對於公訴人所提之證據資料及以下本院作為判斷
    依據之各項證據資料，均同意或不爭執其證據能力，本院審
    酌該等言詞供述及書面作成時之情況認為適當，均無不宜作
    為證據之情事，依刑事訴訟法第159條之5規定，均得作為證
    據。
乙、實體方面：
一、上揭犯罪事實，業據被告戊○○於本院審理時坦承不諱（見
    本院卷第295頁背面、第308頁背面），又被告與甲○○向大
    同公司、富驊公司行使詐術，使之交付財物，而大同公司、
    富驊公司均未取得貨款，其中大同公司業務即證人乙○○前
    往榮承公司與甲○○簽約，於甲○○交付票據時，被告本人
    在場並經甲○○佯以他人姓名介紹被告，並稱被告為實際負
    責人；另證人朱冠州至大龍街與榮承公司接洽，並由甲○○
    簽立經銷合約書，而由丁○○擔任連帶保證人等情，業經證
    人乙○○、朱冠州於於本院審理時證述明確（見本院卷第21
    7至223頁）；又被告帶同無資力之丁○○前往臺灣土地銀行
    文山分行、陽信商業銀行中和分行開立支票存款帳戶，並申
    請支票使用等情，亦據證人丁○○證稱，在木柵的那間銀行
    ，是被告帶伊去開戶的，陽信銀行中和分行開戶被告也有去
    ，是雲明華介紹伊認識，雲明華說被告是高先生，開戶資料
    是被告叫伊填寫，當時雲明華表示要開設公司，請伊申請支
    票提供使用，也有在大龍街看過甲○○，開完戶之後，圓形
    印章被被告收走，伊當時沒有錢等語（見本院卷第137至143
    頁）；而被告將科端公司所取得之電腦用品，以較市價低廉
    之價格轉賣予謝維旭，並由謝維旭匯款至科端公司等情，亦
    據證人謝維旭證述綦詳（見91年度偵字第25570號卷第38頁
    背面、本院92年度易字第1185號卷第22至27頁）；此外，科
    端公司連續於上揭時間向數技公司、東訊公司及京博公司等
    三家公司訂購電腦用品，數技公司、東訊公司及京博公司依
    約交付貨物後，科端公司相關負責人員均避不見面，致告訴
    人等三家公司追償無門等情，亦有東訊公司提出之出貨單影
    本6紙、丁○○身分證、新增經銷商及額度申請單、支票及
    退票理由單等影本各1紙，京博公司提出之出貨單、科端公
    司之採購訂單、支票及存款不足退票單，數技公司提出之出
    貨單影本3紙、收款對帳單影本1紙、告訴狀、臺北市政府建
    設局88年10月28日北市建商二字第88346042號函暨所附科端
    實業有限公司設立及最近登記事項卡影本、臺灣土地銀行文
    山分行89年6月13日文存字第8900095號函暨所附科端實業有
    限公司開戶申請資料6張、交易明細1張、陽信商業銀行89年
    7 月11日（089）陽信總秘字第1207號函暨所附丁○○之中
    和分行存款帳戶（綜存第581-1號及支存102-1號）開戶申請
    書等件附卷可查（見89年度偵字第14332號卷第5至7頁、第
    12 至14頁、第20至22頁第27至33頁、第99至106頁、第116
    至118頁、91年度偵字第25570號卷第41頁背面至50頁、第52
    至60頁）；再者，榮承公司連續於上揭時間向大同公司、富
    驊公司訂購貨品，於交付貨物後，相關負責人員均下落不明
    ，致告訴人等追償無門等情，復有榮承企業有限公司之經濟
    部公司執照、臺北市政府營利事業登記證、客戶榮承公司基
    本資料表、採購訂單影本、經銷合約書影本、本票影本1紙
    、富驊公司送貨驗收單、貨款請求書、支票影本暨退票理由
    單各4紙、遠傳行動電話門號經銷合約書、榮承公司收貨單
    及統一發票各3紙在卷可稽（見士林地檢署88年度偵字第510
    9號卷第6至16頁、第22頁、88年度偵字第6587號卷第8至13
    頁）；而上開支票帳戶均為丁○○所開立等情，亦有陽信商
    業銀行中和分行97年3月13日、97年4月21日函及附件、臺灣
    土地銀行文山分行97年3月26日函及附件等件在卷可按（見
    本院卷第182至186頁、第189至197頁、第284至292頁）。該
    等補強證據已足資擔保被告所為之上開任意性自白之真實性
    ，是本案事證已明確，被告犯行洵堪認定，應予依法論科。
二、被告行為後，前於94年2月2日修正公布之刑法，已自95年7
    月1日起施行，另刑法施行法亦於95年5月14日增訂該法第1
    條之1規定，並自95年7月1日施行。按行為後法律有變更者
    ，適用行為時之法律。但行為後之法律有利於行為人者，適
    用最有利於行為人之法律，刑法第2條第1項定有明文（刑法
    第2條係規範行為後法律變更所生新舊法律比較適用之準據
    法，是刑法第2條本身雖經修正，但該條文既屬適用法律之
    準據法，本身尚無比較新舊法問題，應逕適用裁判時刑法第
    2條規定以決定適用之刑罰法律）。比較時應就罪刑有關之
    共犯、未遂犯、想像競合犯、牽連犯、連續犯、結合犯，以
    及累犯加重、自首減輕暨其他法定加減（如身分加減）與加
    減例等一切規定，綜其全部罪刑之結果而為比較（最高法院
    95年第8次刑事庭會議決議參照）。經查：
  (一)刑法第33條第5款有關罰金之最低數額部分，刑法分則編各
    罪所定罰金之貨幣單位原為銀元，修正前刑法第33條第5款
    規定：「罰金：（銀元）1元以上」，而銀元與新臺幣間之
    折算，依現行法規所定貨幣單位折算新臺幣條例規定，以銀
    元1元折算新臺幣3元；修正後刑法第33條第5款則規定：「
    罰金：新臺幣1000元以上，以百元計算之」；經比較修正前
    後之規定，修正後刑法第33條第5款所定罰金之最低數額，
    較之修正前提高，自以修正前刑法第33條第5款規定，較有
    利於被告。
  (二)刑法第56條有關「連續數行為而犯同一之罪名者，以一罪論
    ，但得加重其刑至二分之一」之連續犯規定，業經修正刪除
    ，此雖非犯罪構成要件之變更，惟顯已影響行為人刑罰法律
    效果，自屬法律變更，而應比較修正前後之規定。亦即被告
    基於概括犯意所為之數行為，自95年7月1日起不再成立連續
    犯而得論以一罪並得加重其刑，而應依具體行為性質論罪。
    被告前開所為多次詐欺行為均發生於新法施行前，且其所為
    之各次行為，時間、地點、對象，各均獨立，但其時間緊接
    ，所犯係構成要件相同罪名，主觀上顯係基於概括犯意所為
    ，依修正前第56條規定，得成立連續犯，論以一罪並得加重
    其刑；修正後既將連續犯之規定刪除，而被告前開數行為，
    並無接續犯或包括一罪、想像競合犯之情形，其先後多次犯
    行，各獨立成罪，應分論併罰，比較修正前後規定，自以修
    正前之刑法第56條規定，較有利於被告。
  (三)依刑法施行法第1條之1之立法說明，謂該條文第2項係「考
    量新修正之刑法施行後，不再適用『現行法規所定貨幣單位
    折算新臺幣條例』，為使罰金數額趨於一致，避免衍生新舊
    法比較適用問題，以緩和實務適用法律衝擊之前提下，規定
    第2項如上」等詞，顯見刑法施行法第1條之1第2項增訂後，
    自無再就「現行法規所定貨幣單位折算新臺幣條例」、「罰
    金罰鍰提高標準條例」比較新舊法適用之問題（最高法院96
    年度臺上字第4185號判決要旨參照）。被告行為後，刑法施
    行法於95年6月14日修正增訂第1條之1（有關罰金之最高數
    額），並自95年7月1日起施行，而修正前之刑法分則編有關
    罰金之貨幣單位係銀元（銀元與新臺幣之折算比例為一比三
    ），且依刑法分則編應處罰金者，應適用罰金罰鍰提高標準
    條例第1條、第5條規定，就72年6月26日前修正之刑法條文
    ，罰金數額提高2至10倍，其後修正者則不提高倍數；修正
    刑法施行後，因刑法第33條第5款所定罰金之貨幣單位，經
    修正為新臺幣後，刑法分則各罪所定罰金之貨幣單位亦應配
    合修正為新臺幣，為使刑法分則編各罪所定罰金之最高數額
    與刑法修正前趨於一致，乃增訂刑法施行法第1條之1：「中
    華民國94年1月7日刑法修正施行後，刑法分則編所定罰金之
    貨幣單位為新臺幣。94年1月7日刑法修正時，刑法分則編未
    修正之條文定有罰金者，自94年1月7日刑法修正施行後，就
    其所定數額提高為30倍。但72年6月26日至94年1月7日新增
    或修正之條文，就其所定數額提高為3倍」。本案被告所犯
    刑法第339條第1項之詐欺罪，有罰金刑處罰，且該條文於94
    年1月7日刑法修正時未經修正，未於72年6月20日至94年1月
    7日間修正過，依增訂刑法施行法第1條之1規定，其罰金以
    新臺幣為單位，數額應提高30倍，此與修正前之罰金以銀元
    為單位，適用罰金罰鍰提高標準條例第1條規定應提高10倍
    ，再經折算為新臺幣（銀元與新臺幣之折算比例為一比三）
    ，換算結果，亦為30倍。是以，刑法施行法第1條之1施行後
    ，罰金刑貨幣單位雖有「銀元」、「新臺幣」之更異，惟適
    用結果之罰金額度則無二致，就罰金法定刑提高之「刑罰權
    規範內容」並無利或不利變更，此部分亦不生新舊法之比較
    問題，惟應適用具特別法及準據法（刑法施行法第1條之1第
    1項具有準據法性質）之刑法施行法第1條之1規定（參照臺
    灣高等法院暨所屬法院95年法律座談會刑事類提案第16、19
    號法律問題）。
  (四)刑法第28條原規定「二人以上共同實施犯罪之行為者，皆為
    正犯」，經修正為「二人以上共同實行犯罪之行為者，皆為
    正犯」，修正後刑法第28條規定之共同正犯，基於個人責任
    原則及法治國人權保障，限於直接從事構成犯罪事實之行為
    者（含共謀共同正犯），排除「陰謀共同正犯」及「預備共
    同正犯」之類型，是修正後之共同正犯之可罰性要件之範圍
    業已限縮。本件情形，被告二人所犯均非屬「陰謀共同正犯
    」或「預備共同正犯」之類型，對被告並無有利不利之情形
    ，依上開臺灣高等法院暨所屬法院95年法律座談會刑事類提
    案第8號意旨之同一邏輯推論，其刑罰規範狀態並無變更，
    應不生新舊法比較之問題，自應逕依現行有效之法律即修正
    後刑法第28條之規定，論以共同正犯。
三、核被告所為，係犯刑法第339條第1項之詐欺取財罪。被告與
    甲○○、丁○○、丙○○（原名：李禹璁）、及年籍姓名不
    詳，綽號「小汪」之地下錢莊成年成員及不詳之成年人等數
    人就前揭詐欺取財犯行，有犯意聯絡及行為分擔，應依共同
    正犯論處。被告多次詐欺取財犯行，時間緊接，手法相同，
    所犯為構成要件相同之罪，顯係基於概括犯意為之，為連續
    犯，應依修正前刑法第56條規定，論以一罪，並加重其刑。
    爰審酌被告素行，因與地下錢莊集團金錢往來之故，竟受利
    用而為本件詐欺取財犯行，嚴重影響社會正常交易安全，所
    詐得之貨品價值，所生損害重大，其品行、生活狀況、犯罪
    所生危害、犯罪後於本院坦承犯行，尚未能與被害人成立和
    解等一切情狀，量處如主文所示之行，以示懲儆。又被告犯
    罪時間在96年4月24日以前，前於中華民國九十六年罪犯減
    刑條例施行前經通緝，有卷附本院93年北院錦刑祥緝字第
    358 號可按，嗣被告於96年12月31日前自行到庭，有卷附臺
    北市政府警察局大安分局96年12月20日通緝案件移送書可稽
    （見本院卷第2至8頁），係經通緝而於中華民國96年12月31
    日以前自動歸案接受審判，並無該條例第5條之情形，所宣
    告之刑未逾1年6月，亦無中華民國九十六年罪犯減刑條例第
    3 條第1項第15款不得減刑之規定，爰依同條例第2條第1項
    第3款，減其宣告刑2分之1為有期徒刑9月。
四、另檢察官移送併辦被告戊○○涉嫌於89年9月間向嘉煒企業
    有限公司詐欺部分（臺灣嘉義地方法院檢察署93年度偵緝字
    第38號），經查，上開併辦部分被告犯行時點相距本件經本
    院認定有罪部分，期間已相距1年有餘，另被告於本院審理
    時復稱該部分已陸續償還款項，無詐欺故意，是難認與本件
    上開論罪科刑部分有裁判上一罪之關係，本院無從併予審理
    ，爰退回檢察官另為適法處理，附此敘明。
據上論斷，應依刑事訴訟法第299條第1項前段，刑法第2條第1項
、第28條、第339條第1項，修正前刑法第56條，刑法施行法第1
條之1，中華民國96年罪犯減刑條例第2條第1項第3款、第7條，
判決如主文。
本案經檢察官蕭方舟到庭執行職務。
中    華    民    國    97    年    6     月    30    日
                  刑事第十庭  審判長法  官  林春鈴
                                    法  官  林柏泓
                                    法  官  呂煜仁
上正本證明與原本無異。
如不服本判決，應於判決送達後10日內向本院提出上訴狀（應抄
附繕本）。告訴人或被害人如對於本判決不服者，應具備理由請
求檢察官上訴，其上訴期間之計算係以檢察官收受判決正本之日
期為準。
                                    書記官  陳泰寧
中    華    民    國    97    年    7     月    1     日
附表一：
┌──┬────┬────────────┬──────┐
│編號│  日期  │    貨品名稱、數量      │   價   額  │
├──┼────┼────────────┼──────┤
│ 01 │88.01.04│手機1 百台、補充卡1 千片│ 1,468,000元│
├──┼────┼────────────┼──────┤
│ 02 │88.01.16│手機100台、if卡80片     │ 1,131,000元│
├──┼────┼────────────┼──────┤
│ 03 │88.02.01│if卡加紅包袋100片       │   120,000元│
├──┴────┴────────────┼──────┤
│ 總計                                   │ 2,719,000元│
└────────────────────┴──────┘
附表二：
┌──┬────┬─────┬─────┬───────┐
│編號│發 票 人│支票號碼  │發票日期  │  面    額    │
├──┼────┼─────┼─────┼───────┤
│ 01 │榮承公司│AV0000000 │88.02.12  │1,468,000元   │
├──┼────┼─────┼─────┼───────┤
│ 02 │  同上  │AV0000000 │88.03.03  │1,131,000元   │
├──┼────┼─────┼─────┼───────┤
│ 03 │  同上  │AV0000000 │88.03.03  │  120,000元   │
└──┴────┴─────┴─────┴───────┘
刑法第339條：
意圖為自己或第三人不法之所有，以詐術使人將本人或第三人之
物交付者，處5 年以下有期徒刑、拘役或科或併科1 千元以下罰
金。
以前項方法得財產上不法之利益或使第三人得之者，亦同。
前二項之未遂犯罰之。


司法院資訊處製作；財團法人民間司法改革基金會備份。
